臺灣臺北地方法院刑事判決
110年度易字第410號
公  訴  人  臺灣臺北地方檢察署檢察官
被      告  黃克誠




選任辯護人  高嘉甫律師
被      告  蔡功全





選任辯護人  李大偉律師
上列被告因詐欺案件，經檢察官提起公訴（108年度偵字第29026
號、110年度偵字第2336號），本院判決如下：
    主  文
黃克誠、蔡功全均無罪。
    理  由
一、公訴意旨略以:被告黃克誠從事服飾買賣業，縱橫家實業有
    限公司（址設臺北市○○區○○○路0段00巷00號1樓，下稱縱橫
    家公司）負責人張建偉長期投資其事業，其另積欠被告蔡功
    全新臺幣（下同）2,900萬元債務。詎黃克誠、蔡功全意圖
    為自己不法之所有，基於詐欺取財之犯意聯絡，先由黃克誠
    於民國108年10月初某日，對張建偉佯稱所販賣之衣物上圖
    案有著作權授權的問題，需要資金去取得授權云云，致張建
    偉陷於錯誤，在臺北市中山區復興北路與興安街口，交付20
    0萬元予黃克誠，黃克誠、蔡功全再於108年10月14日下午3
    時40分許，在臺北市○○區○○○路0段000號1樓「伯朗咖啡」，
    簽立「授權合約」(下稱本案授權契約)，載明蔡功全將已取
    得授權之荷蘭籍設計師Mike Frederik De Stopplaar之創作
    圖像(下稱本件創作圖像)，提供予黃克誠使用，蔡功全再以
    隱形墨水筆於上書寫姓名、身分證號及地址等，嗣由黃克誠
    將該契約帶回出示予張建偉以取信之，因認被告黃克誠、蔡
    功全共同涉犯刑法第339條第1項之詐欺取財罪嫌等語。
二、按被告未經審判證明有罪確定前，推定其為無罪。犯罪事實
    ，應依證據認定之，無證據不得認定犯罪事實；不能證明被
    告犯罪者，應諭知無罪之判決，刑事訴訟法第154條、第301
    條第1項分別定有明文。認定犯罪事實之證據，係指直接間
    接足以證明犯罪行為之一切證人證物而言。各個證據分別觀
    察，雖不足以認定一定之犯罪行為，無妨綜合考覈，而判斷
    特定之犯罪，故綜合各種間接證據，本於推理作用，為其認
    定犯罪事實之基礎，仍非法所不許。無論直接或間接證據，
    其為訴訟上之證明，倘尚未達通常一般人均不致有所懷疑，
    得以確信其為真實之程度，而有合理之懷疑存在時，即難遽
    採為不利被告之認定（最高法院100年度台上字第5064號、1
    10年度台上字第4006號判決意旨參照）。又檢察官對於起訴
    之犯罪事實，應負提出證據及說服之實質舉證責任。倘其所
    提出之證據，不足為被告有罪之積極證明，或其指出證明之
    方法，無法說服法院以形成被告有罪之心證者，應貫徹無罪
    推定原則，刑事妥速審判法第6條亦有明文規定。
三、公訴意旨認被告黃克誠、蔡功全涉犯前開罪嫌，係以被告黃
    克誠、蔡功全之供述、證人即被害人張建偉之證述、本案授
    權契約書等件為主要依據。訊據①被告黃克誠固不否認從事
    服飾業，為取得本件創作圖像之代理權，與蔡功全簽訂本案
    授權契約，並給付簽約金200萬元等情，惟堅決否認有何詐
    欺取財之犯行，辯稱:發現本案授權契約書上蔡功全簽署的
    姓名消失，我就馬上通知投資金主張建偉，並依其指示報警
    處理，隨後將120萬元匯入張建偉公司帳戶，並於拿到蔡功
    全返還的200萬元後，將其餘80萬元返還張建偉，我沒有詐
    欺張建偉等語；②被告蔡功全固不否認為本件創作圖像之代
    理權人，持隱形墨水筆簽署本案授權契約，並取得簽約金20
    0萬元等情，惟堅決否認有何詐欺取財之犯行，辯稱:黃克誠
    積極要簽立授權契約，但他擬定的契約內容我不同意，所以
    ，為了暫定合約我才用隱形墨水筆簽署，黃克誠也知道，後
    來，黃克誠通知我契約有爭議，我就在隔天凌晨0時許，將
    簽約金200萬元還給黃克誠，我沒有詐欺取財之犯行等語。
    經查:
㈠、被告黃克誠從事服飾買賣業，長期受縱橫家公司負責人張建
    偉投資其事業，其另積欠被告蔡功全2,900萬元債務，黃克
    誠於108年10月初某日，向張建偉表示需要資金取得本件創
    作圖像之代理權，張建偉即給付200萬元充作簽約金，嗣黃
    克誠、蔡功全於上揭時、地，簽立本案授權契約，黃克誠將
    200萬元交予蔡功全，蔡功全持隱形墨水筆於該契約書上書
    寫姓名、身分證字號及地址等情，為被告黃克誠、蔡功全所
    肯認(見108年度偵字第29026號卷《下稱偵卷》第8至10、31、
    33、90、100、105、106、160、161頁，本院110年度易字卷
    第410卷《下稱本院易字卷》第93、94頁)，核與證人張建偉之
    證述(見偵卷第151、152頁，本院易字卷第175至182頁)情節
    相符，並有本案授權契約書影本在卷可稽(見偵卷第49至53
    頁)，此部分事實堪信為真實。
㈡、當事人間締結代理權授權之債權契約，並非要式行為，雙方
    對於價金及授權範圍達成合意，授權契約即為成立。準此，
    被告黃克誠與蔡功全就本案授權契約，於2人互相表示意思
    一致時即為成立，縱使被告蔡功全持隱形墨水筆簽署該契約
    書，嗣後簽名墨水消失，亦不影響本案授權契約成立。而證
    人張建偉於本院審理時證稱:黃克誠是經營GDGC品牌的生意
    ，我只是單純提供資金，並不參與經營，黃克誠要簽署本案
    授權契約書的目的，是為了避免影響GDGC的生意，而不是要
    代理荷蘭設計師的品牌，我覺得OK。所以，黃克誠就傳本案
    送授權契約書的電子檔給我看，我拿200萬元給黃克誠把這
    個授權買回來等語(見本院易字卷第176、178頁)，張建偉係
    出於被告黃克誠欲買回本件創作圖像代理權之目的而給付20
    0萬元予黃克誠，依上開說明，本案授權契約既已成立生效
    ，足見被告黃克誠並無以「假簽約、真詐財」之方式，致張
    健偉陷於錯誤，而給付200萬元簽約金。
㈢、被告黃克誠於108年10月14日警詢中陳稱:我於108年10月14日
    15時至16時30分，在臺北市中山區南京東路2段218號1樓的
    伯朗咖啡與蔡功全見面，雙方簽署本案授權契約，我就交付
    200萬元給蔡功全，後來18時50分許，我發現蔡功全簽名的
    筆跡逐漸消失，我損失200萬元等語(見偵卷第31、33頁)，
    嗣於108年10月15日警詢中陳稱:我與蔡功全所簽立的契約中
    ，蔡功全的簽名因不明原因消失，隨後我於108年10月14日2
    1時許至警所報案，後來，蔡功全在同日23時12分許主動聯
    絡我，我們於108年10月15日凌晨0時10分許，在桃園市蔡功
    全住家附近的超商見面，蔡功全表示需要釐清相關資訊，才
    會再補簽契約，隨後便將簽約金200萬元退還給我，他便自
    行離去等語(見偵卷第37、38頁)，核與證人張建偉於本院審
    理時證稱:黃克誠在10月14日簽約當天晚上，主動傳訊息告
    知蔡功全用隱形墨水筆在契約書上簽名，契約書上的簽名消
    失，我就叫黃克誠去報警，後來，黃克誠在10月14日就匯款
    120萬元到我公司的戶頭，差額他說隔天會給我，隔天黃克
    誠就拿現金80萬元還給我，所以我沒有受到損失等語(見本
    院易字卷第177、179頁)相符，並有被告黃克誠提出之108年
    10月14日匯款120萬元至縱橫家公司帳戶之交易明細影本在
    卷可證(見偵卷第173頁)，被告黃克誠於簽立本案授權契約
    後，發現被告蔡功全所簽署之姓名、身分證字號等個人資料
    因不明原因消失，立即通知張建偉，並依張建偉之指示報警
    處理，黃克誠隨即匯款120萬元至張建偉經營之縱橫家公司
    帳戶，待翌(15)日凌晨0時10分許，被告蔡功全將200萬元退
    還黃克誠後，黃克誠亦將剩餘之80萬元返還張建偉，衡諸常
    情，豈有「假簽約、真詐財」之詐欺犯反將簽約出問題之情
    事立即告知受騙者，並報警處理及返還款項予受騙者之理，
    益徵被告黃克誠主觀上並無不法所有之詐欺意圖，其客觀上
    所為，亦未對張建偉施以詐術取得金錢，是被告黃克誠所為
    ，尚難論以刑法第339條第1項之詐欺取財罪。
㈣、證人張建偉於本院審理時證稱:我在拿到本案授權契約之前，
    經由另外朋友介紹，跟蔡功全只見過兩次面，我和蔡功全沒
    有生意或資金往來等語(見本院易字卷第181頁)，質之被告
    蔡功全亦於本院審理時陳稱:我有本件創作圖像之代理權，
    我跟張建偉只見過一次面，是去告知張建偉這個快閃店不合
    法，我有告他們侵權，當天張建偉有七、八分醉意等語(見
    本院易字卷第182頁)，足見被告蔡功全與張建偉並未熟識，
    因被告黃克誠並未對張建偉施用詐術騙取金錢等情，業經本
    院認明如前，而綜觀全案證據資料，簽署本案授權契約書之
    前後，被告蔡功全並未與張建偉有所接觸，亦無被告蔡功全
    藉簽立本案授權契約之機會，利用黃克誠對張建偉施用詐術
    ，致張建偉陷於錯誤而給付200萬元之相關事證，則本院無
    從僅因被告蔡功全持隱形墨水筆簽署本案授權契約，並自黃
    克誠處取得200萬元，逕行推論被告蔡功全對張建偉行騙，
    遽論以詐欺取財罪。
㈤、查被告蔡功全於105年1月間，因輕信黃克誠所言投資可獲重
    利，而提供7,031萬8,385元作為投資款項，卻本利無歸，嗣
    於108年1月7日，蔡功全在通訊軟體群組散布指摘黃克誠利
    用投資詐騙，黃克誠即對蔡功全提出誹謗告訴，嗣蔡功全涉
    嫌誹謗部分，經臺灣桃園地方法院於109年4月6日判處無罪
    確定等情，有卷附臺灣臺北地方檢察署107年度偵緝字第206
    5號、第2066號、108年度偵字第2137號、第7969號、109年
    度偵字第128號、第3169號、第5618號起訴書、臺灣桃園地
    方檢察署108年度偵字第16333號起訴書、臺灣桃園地方法院
    108年度審易字第2208號刑事判決書各1份可憑(見本院易字
    卷第151至170頁)，可知被告蔡功全因上開投資糾紛，承受
    鉅額損失，且自108年1月7日起至109年4月6日止，被告蔡功
    全因被告黃克誠之指訴而仍身陷訟累，衡情被告蔡功全是否
    仍願意將本件創作圖像之代理權授與黃克誠，已非無疑。況
    且，被告蔡功全於偵查中陳稱:簽約兩三天前，黃克誠就一
    直找我，說要快點把契約搞定，我的要求很簡單先給我6百
    萬元，且授權地區要講好，簽約時兩方律師在場，不能再授
    權給第三方，但後來黃克誠只有拿2百萬元，且上開我的要
    求他都忽略掉等語(見偵卷第160頁)，又本案授權契約合約
    第2條約定:「...  乙方(即蔡功全)與丙方(即荷蘭籍設計師
    )合約如於曱方(即黃克誠)還款期間正常下失效，則此合約
    失效總付款金額轉為還款」(見偵卷第49頁)，綜合上情，被
    告蔡功全之目的僅係要求黃克誠清償債務，換言之，被告蔡
    功全同意將授權契約與還款契約混合之用意，在於取得黃克
    誠所積欠款項，其並無授與黃克誠本件創作圖像代理權之真
    意至明。則被告蔡功全當然不希望本案授權契約成立生效，
    所以，在本案授權契約書上以隱形墨水筆簽署姓名，而不欲
    負擔該契約責任，衡情應係出於被告蔡功全之本意，其辯稱
    隱形墨水筆係黃克誠所交付，其不知為何簽名消失云云，顯
    非實情。
㈥、法院不得就未經起訴之犯罪審判；除本法有特別規定外，已
    受請求之事項未予判決，或未受請求之事項予以判決者，其
    判決當然違背法令，刑事訴訟法第268條、第379條第12款，
    分別定有明文。刑事訴訟對於繫屬案件之審判，係採彈劾主
    義，法院對於被告之行為，應受審判之對象（範圍），乃指
    起訴書（或自訴狀）所記載之被告「犯罪事實」（包括起訴
    效力所及之具有同一案件關係之犯罪事實）而言。(最高法
    院97年度台上字第4316號判決意旨參照)。依本件起訴書所
    載，被告蔡功全與黃克誠共同意圖為自己不法之所有，基於
    詐欺取財之犯意聯絡，共同對張建偉施以詐術而詐得200萬
    元。然被告蔡功全係出於取得黃克誠所積欠款項之目的，而
    保留授與代理權之真意，持隱形墨水筆在本案授權契約書上
    簽名，藉以取得該簽約金200萬元，其並無對張建偉行騙等
    情，業經本院認明如前，揆諸上開說明，被告蔡功全所為，
    即非本案起訴效力所及，本院自無從加以審理。
四、綜上所述，檢察官所舉事證，尚難使本院達於通常一般之人
    均不致有所懷疑，而得確信為真實之程度，根據「罪證有疑
    、利於被告」之證據法則，本院即不得遽為不利於被告黃克
    誠、蔡功全之認定，揆諸前揭法條、判決意旨之說明，自應
    諭知無罪之判決。
五、至被告蔡功全所為是否另外構成犯罪，應由檢察官另行偵辦
    ，附此敘明。
據上論斷，應依刑事訴訟法第301條第1項，判決如主文。
本案經檢察官黃逸帆提起公訴，檢察官林婉儀到庭執行職務
中　　華　　民　　國　　110 　年　　11　　月　　25　　日
　　　　　　　　　刑事第十二庭  審判長法　官　林尚諭
　　　　　　　　　                    法  官  陳冠中
　　　　　　　　　                    法  官  王令冠
以上正本證明與原本無異。
如不服本判決應於收受送達後20日內向本院提出上訴書狀，並應
敘述具體理由；其未敘述上訴理由者，應於上訴期間屆滿後20日
內向本院補提理由書（均須按他造當事人之人數附繕本）「切勿
逕送上級法院」。
　　　　　　　　　　　　　　　　     書記官　鄭淑丰
中　　華　　民　　國　　110 　年　　11　　月　　25　　日